最高法院刑事判決　　　　　　九十六年度台上字第四五三０號
上　訴　人　台灣高等法院台南分院檢察署檢察官
上　訴　人
即　被　告　甲○○
選任辯護人　林春發律師
上列上訴人等因被告偽造文書案件，不服台灣高等法院台南分院
中華民國九十三年十二月八日第二審判決（九十三年度上訴字第
三三０號，起訴案號：台灣台南地方法院檢察署九十一年度營偵
字第一一一三號），提起上訴，本院判決如下：
　　主  文
原判決撤銷，發回台灣高等法院台南分院。
    理  由
本件原判決認定上訴人即被告甲○○係台灣土地銀行嘉興分行襄
理，負責該分行內部傳票、帳務處理等業務，為從事業務之人。
陳世明（通緝中）為新發國際生物科技股份有限公司（下稱新發
公司）董事。民國八十七年三月間，新發公司委託陳世明全權洽
購土地，以作為廠房用地，乃陳世明與其妻許慧蘭（通緝中）共
同基於意圖為自己不法所有之概括犯意聯絡，自八十七年三月間
起至同年八月間止，陸續向戴銀鐘、黃江林、韓震、林太涼、董
陳秀（）枝、戴鳳鳴、戴鳳銀、房奎、王睿諒、陳素緣等十人
（下稱戴銀鐘等人）購買坐落台南縣新營市○○段、太子宮段土
地，簽約後，由陳世明另行偽造買賣金額較高、簽約日期不同之
買賣契約書，並於契約書上偽造各該出賣人之署押及印文，持向
新發公司報帳，以少報多，致新發公司簽發付款人為台灣土地銀
行新營分行、受款人戴銀鐘等人之支票共三十四張予陳世明，共
詐得新台幣（下同）一億八千五百二十九萬六千一百八十五元，
足以生損害於新發公司及戴銀鐘等人。因上開支票係載有禁止背
書轉讓之抬頭支票，必須戴銀鐘等人存入銀行帳戶，經銀行交換
始可兌現，陳世明、許慧蘭為領取詐得部分之款項，乃與被告基
於共同行使偽造私文書之概括犯意聯絡，由陳世明或利用不知情
之吳淑宜填寫戴銀鐘等人之活期儲蓄存款新開戶印鑑卡，在印鑑
卡上偽造戴銀鐘等人之署押、印文。被告復基於業務上登載不實
之概括犯意，逕自在印鑑卡上先行核章，再向上開分行行員蕭同
朋等人訛稱戴銀鐘等人已親自來行辦理開戶，資料業經核對等語
，囑蕭同朋等人在印鑑卡上補章，完成戴銀鐘等人開戶手續，足
以生損害於台灣土地銀行嘉興分行及戴銀鐘等人。陳世明復委請
被告或利用不知情之吳淑宜等人填寫提款單或電匯單，將上開支
票兌現後，以領取現金、轉匯或轉存至被告在該分行帳戶內方式
，再轉提或轉匯。但因同一帳戶當日累計達一百五十萬元之交易
，依規定必須登記，且應核對當事人或代理人之身分；被告明知
戴銀鐘等人並未到場，亦無代理人，仍自八十七年三月十九日起
至同年十月三日止，連續在「確認累計大額交易對象登記簿」核
章而為不實之登載，然後向蕭同朋等人誆稱資料已核對妥當，囑
蕭同朋等人補章，完成轉提或匯款手續，足以生損害於台灣土地
銀行嘉興分行等情。爰撤銷第一審之判決，改判論處被告共同連
續行使偽造私文書，足以生損害於他人罪刑。固非無見。
惟查原判決認定新發公司簽發予地主戴銀鐘等人之支票，係載有
禁止背書轉讓之抬頭支票，必須戴銀鐘等人存入銀行帳戶，經銀
行交換始可兌現；被告與陳世明、許慧蘭為兌現上開支票，由陳
世明委請被告或利用不知情之吳淑宜等人填寫提款單或電匯單，
將支票兌現後，領取現金、轉匯或轉存至被告在該分行帳戶內，
再轉提或轉匯等情。如果無訛，被告偽造戴銀鐘等人名義之提款
單或電匯單，持以行使，亦犯刑法第二百十六條、第二百十條行
使偽造私文書罪。乃原判決僅就被告行使偽造印鑑卡及業務上登
載不實等部分予以論罪（見原判決第十九頁第四行至第十行），
對於行使偽造提款單、電匯單部分則恝置不論，復未說明不予論
罪之理由，難謂無判決不適用法則及不載理由之違誤。且依票據
法第一百四十四條準用第七十四條第一項規定，支票付款人付款
時，得要求執票人記載收訖字樣，簽名為證，並交出支票。被告
與陳世明、許慧蘭提示上開支票，有無於支票背面偽造戴銀鐘等
人之簽名或印文，以表示委託取款用意之證明？尚欠明瞭。實情
如何，猶待調查審認，始足為判決之基礎。再，原判決依戴銀鐘
等十人在警詢及偵查中之供述，為判斷之證據，應屬被告以外之
第三人在審判外之陳述，何以得為證據，判決內未加說明，同有
違誤。又依卷內資料，陳素緣印鑑卡上偽造之印文似有二枚（見
外放證物），原判決諭知其附表所示陳素緣印鑑卡上偽造之印文
一枚沒收，與卷內資料不相符合，宜併究明釐正。上訴意旨指摘
原判決違背法令，尚非全無理由，應認有撤銷發回更審之原因。
又，依卷內資料出售坐落台南縣新營市○○段一四五之十號土地
之人為董陳枝，原判決記載為「董陳秀枝」，與卷內資料不符
，更審時，同希注及之。
據上論結，應依刑事訴訟法第三百九十七條、第四百零一條，判
決如主文。
中　　華　　民　　國　九十六　年　　八　　月　二十三　日
                      最高法院刑事第二庭
                          審判長法官  紀　俊　乾
                                法官  黃　正　興
                                法官  陳　東　誥
                                法官  李　伯　道
                                法官  徐　文　亮
      本件正本證明與原本無異
                                      書  記  官
中　　華　　民　　國　九十六　年　　八　　月　二十四　日
                                                      Ｅ
